ACORDAO-COMPLETO-2540185

ACÓRDÃO 3422/2022 ATA 23/2022 - SEGUNDA CÂMARA

VISTOS, relatados e discutidos estes autos referentes à Tomada de Contas Especial instaurada pelo então Ministério da Integração Nacional, tendo como responsáveis os ex-prefeitos Srs. Francisco das Chagas Dissica Valério Tomaz (gestão 2009-2012) e Joaquim Neto Cavalcante Monteiro (gestão 2013-2016) , em decorrência da omissão no dever de prestar contas dos recursos repassados ao Município de Eirunepé/AM por força do Termo de Compromisso 149/2012, tendo por objeto a "execução de ações de socorro, assistência às vítimas e restabelecimento de serviços essenciais".
ACORDAM os Ministros do Tribunal de Contas da União, reunidos em sessão Extraordinária da 2ª Câmara, ante as razões expostas pelo Relator, em:
9.1. com fundamento nos arts. 1º, inciso I, 16, inciso III, alíneas "b" e "c", 19, caput, e 23, inciso III, da Lei 8.443/1992, julgar irregulares as contas do Sr. Francisco das Chagas Dissica Valério Tomaz e condená-lo ao pagamento da quantia de R$ 148.960,00 (cento e quarenta e oito mil novecentos e sessenta reais) , acrescida da atualização monetária e dos juros de mora, calculados a partir de 05/09/2012 até a data da efetiva quitação, fixando-lhe o prazo de 15 (quinze) dias, a contar do recebimento da respectiva notificação, para que comprove, perante o Tribunal (art. 214, inciso III, alínea "a", do Regimento Interno/TCU) , o recolhimento da dívida a favor do Tesouro Nacional, nos termos da legislação em vigor;
9.2. aplicar ao Sr. Francisco das Chagas Dissica Valério Tomaz, a multa prevista no art. 57 da Lei 8.443/1992, no valor de R$ 27.000,00 (vinte e sete mil reais) , fixando-lhe o prazo de 15 (quinze) dias, a contar da notificação, para que comprove, perante o Tribunal (art. 214, inciso III, alínea "a", do Regimento Interno/TCU) , o recolhimento da dívida ao Tesouro Nacional, atualizada monetariamente desde a data deste Acórdão até a do efetivo recolhimento, se for paga após o vencimento, na forma da legislação em vigor;
9.3. nos termos dos arts. 1º, inciso I, 16, inciso III, alínea "a", e 19, parágrafo único, da Lei 8.443/1992, julgar irregulares as contas do Sr. Joaquim Neto Cavalcante Monteiro, e aplicar-lhe a multa prevista no art. 58, inciso I, da Lei 8.443/1992, no valor de R$ 10.000,00 (dez mil reais) , fixando-lhe o prazo de 15 (quinze) dias, a contar da notificação, para que comprove, perante o Tribunal (art. 214, inciso III, alínea "a", Regimento Interno/TCU) , o recolhimento da referida importância ao Tesouro Nacional, atualizada monetariamente desde a data do presente Acórdão até a do efetivo recolhimento, se for paga após o vencimento, na forma da legislação em vigor;
9.4. autorizar, caso requerido, nos termos do art. 26 da Lei 8.443/1992, o parcelamento das dívidas em até 36 (trinta e seis) parcelas mensais e sucessivas, sobre as quais incidirão os correspondentes acréscimos legais (débito: atualização monetária e juros de mora; multa: atualização monetária) , esclarecendo aos responsáveis que a falta de pagamento de qualquer parcela importará no vencimento antecipado do saldo devedor (art. 217, § 2º, inciso II, do Regimento Interno/TCU) , sem prejuízo das demais medidas legais;  
9.5. autorizar, desde logo, a cobrança judicial das dívidas a que se refere este Acórdão, caso não atendidas as notificações, com base no art. 28, inciso II, da Lei 8.443/1992;
9.6. remeter cópia deste Acórdão à Procuradoria da República no Estado do Amazonas, com fundamento no art. 16, § 3º, da Lei 8.443/1992, para adoção das medidas que entender cabíveis, bem como ao Ministério do Desenvolvimento Regional, para ciência.

Trata-se da Tomada de Contas Especial instaurada pelo Ministério da Integração Nacional, em desfavor de dois ex-prefeitos, em razão de omissão no dever de prestar contas dos recursos repassados ao Município, por meio de o Termo de Compromisso.

Segunda Câmara

Município de Eirunepé/AM.

3. Responsáveis: Francisco das Chagas Dissica Valério Tomaz (XXX.140.162-XX) e Joaquim Neto Cavalcante Monteiro (XXX.913.942-XX).

13.1. Ministros presentes: Bruno Dantas (Presidente), Aroldo Cedraz e Antonio Anastasia.
13.2. Ministro-Substituto convocado: Marcos Bemquerer Costa (Relator).
13.3. Ministro-Substituto presente: André Luís de Carvalho.

MARCOS BEMQUERER

Trata-se da Tomada de Contas Especial instaurada pelo Ministério da Integração Nacional - MI, tendo como responsáveis os ex-prefeitos Srs. Francisco das Chagas Dissica Valério Tomaz (gestão 2009-2012) e Joaquim Neto Cavalcante Monteiro (gestão 2013-2016) , em decorrência da omissão no dever de prestar contas dos recursos repassados ao Município de Eirunepé/AM por força do Termo de Compromisso 149/2012, tendo por objeto a "execução de ações de socorro, assistência às vítimas e restabelecimento de serviços essenciais" (peça 1, p. 46) .
2.	Segundo o Plano de Trabalho, o ajuste compreendia ações de socorro, assistência e restabelecimento. Para tanto, havia a previsão de aquisição de combustíveis, cestas básicas de alimentos, medicamentos, telhas e pregos, bem como o aluguel de embarcação (peça 1, p. 6/13) . 
3.	Por meio da Portaria/MI 425, de 23/7/2012, o órgão concedente autorizou o empenho e repasse de recurso ao Município de Eirunepé/AM, no valor de R$ 521.760,00, para a execução das ações previstas no Termo de Compromisso 149/2012 (peça 1, p. 46) , o que foi efetivado mediante a ordem bancária 2012OB800268, de 13/8/2012 (peça 1, p. 72) .
4.	 O prazo para a execução das obras e serviços foi de 365 dias, a contar da publicação da Portaria/MI 425/2012 no Diário Oficial da União, ocorrida em 24/7/2012, devendo a prestação de contas ser apresentada até 30 dias a partir do término da vigência do ajuste (peça 1, p. 50) .
5.	 A Secretaria Federal de Controle Interno certificou a irregularidade das contas (peça 1, p. 190) e a autoridade ministerial manifestou a sua ciência sobre esse parecer (peça 1, p. 199) .
6.	No âmbito deste Tribunal, a então Secretaria de Controle Externo no Estado do Amazonas - Secex/AM realizou diligência à Superintendência Regional do Banco do Brasil no Amazonas e ao Município de Eirunepé para obtenção de documentação necessária ao saneamento dos autos (peças 3 a 12) .
7.	Tendo em vista o não atendimento reiterado e injustificado à diligência desta Corte de Contas, a unidade técnica propôs, em análise preliminar, a apenação do atual prefeito de Eirunepé/AM e do superintendente regional do banco, com fundamento no art. 58, inciso IV, da Lei 8.443/1992, c/c o art. 268, § 3º, do Regimento Interno/TCU. Ainda como medida saneadora do processo, propôs reiterar, mais uma vez, as solicitações às mesmas instituições (peças 13 e 14) .
8.	O Ministério Público de Contas (peça 15) , representado pelo então Procurador-Geral Paulo Soares Bugarin, manifestou posicionamento divergente em relação ao da unidade técnica e propôs o prosseguimento ao saneamento dos autos a partir da citação solidária dos Srs. Francisco das Chagas Dissica Valério Tomaz e Joaquim Neto Cavalcante Monteiro, pelo débito de R$ 521.760,00 com ocorrência em 13/08/2012, atribuindo-lhes a responsabilidade pela não comprovação da boa e regular aplicação dos recursos federais transferidos ao Município de Eirunepé/AM mediante a Portaria 425/2012 do Ministério da Integração Nacional e pela omissão no dever de prestar contas da utilização desses recursos.
9.	Por meio do despacho que constitui a peça 16, determinei a realização da citação solidária dos Srs. Francisco das Chagas Dissica Valério Tomaz e Joaquim Neto Cavalcante Monteiro, para que, com fundamento nos arts. 11 e 12, inciso II, da Lei n. 8.443/1992 e no prazo de 15 (quinze) dias, recolhessem os valores apurados neste feito e/ou apresentassem alegações de defesa acerca da omissão no dever de prestar contas dos recursos transferidos ao Município de Eirunepé/AM, por meio da Portaria 425/2012 do Ministério da Integração Nacional, bem assim pela não comprovação da boa e regular aplicação do montante em foco, observadas as disposições legais e regulamentares pertinentes.
10.	Foram então remetidos os ofícios citatórios (peças 21 e 22) que foram comprovadamente entregues nos endereços dos destinatários, conforme Avisos de Recebimento dos Correios acostados aos autos às peças 23 e 24.
11. 	Em atendimento à solicitação efetuada pelo Sr. Francisco das Chagas Dissica Valério Tomaz, concedi prorrogação de prazo por 30 dias para apresentação de sua defesa, a contar da data da notificação do teor do despacho exarado (peça 30) . 
12.	Em resposta, o aludido ex-Prefeito apresentou sua defesa e carreou aos autos documentos com o objetivo de demonstrar a boa e regular gestão dos recursos públicos (peça 33) . 
13. 	Por sua vez, apesar de ter sido devidamente notificado, o Sr. Joaquim Neto Cavalcante Monteiro quedou-se silente e deixou o prazo para apresentar manifestação transcorrer in albis, caracterizando-se sua revelia. 
14.	Em vista disso, e considerando que tais elementos atinentes à prestação de contas da avença não foram submetidos ao crivo do controle interno, a unidade técnica propôs, preliminarmente, enviar o material para análise conclusiva do então Ministério da Integração Nacional. Adicionalmente, sugeriu que os presentes autos fossem sobrestados até o recebimento do exame realizado pelo aludido ministério (peça 34) . 
15.	Ante os elementos que compõem os autos e por considerar adequada a análise efetuada pela então Secex/AM, o representante do Ministério Público junto ao TCU manifestou-se de acordo com essa proposta de encaminhamento (peça 36) .
16.	Por meio do Acórdão 4301/2018-TCU-Segunda Câmara (peça 37) , este tribunal determinou ao Ministério da Integração Nacional, que, no prazo de 90 (noventa) dias, a partir da ciência daquela deliberação, enviasse manifestação conclusiva ao TCU acerca da análise da prestação de contas apresentada pelo Sr. Francisco das Chagas Dissica Valério Tomaz, referente à aplicação de recursos públicos federais repassados ao Município de Eirunepé/AM, por meio do Termo de Compromisso 149/2012 (Siafi 672.676) .
17.	Em resposta à diligência realizada por meio do Ofício 1074/2018 (peça 38) , com Aviso de Recebimento dos Correios datado de 21/6/2018 (peça 41) , foi encaminhado a esta Corte de Contas o Relatório de Tomada de Contas Especial Complementar (peça 51, p. 5-9) , que concluiu pela não apresentação de provas documentais para comprovação do atingimento dos objetivos pactuados, no que diz respeito às metas, "telhas" e "medicamentos", no montante de R$ 148.960,00 (peça 51, p. 5-9) . 18.	Ato contínuo, foi realizada nova citação do Sr. Francisco das Chagas Dissica Valério Tomaz (peça 59) , desta feita, pela inexecução parcial do objeto pactuado. Todavia, o responsável não apresentou novos elementos de defesa.
19.	Outrossim, mediante despacho acostado à peça 69, restitui os autos à Secretaria de Controle Externo de Tomada de Contas Especial - SecexTCE, unidade que assumiu a instrução destes autos, a fim de que o Sr. Francisco das Chagas Dissica Valério Tomaz fosse notificado a regularizar sua representação processual.
20.	Na instrução da peça 84, a unidade técnica assim resumiu e analisou os elementos de defesa apresentados no âmbito destes autos: 
"Da validade das notificações:
22. Preliminarmente, cumpre tecer breves considerações sobre a forma como são realizadas as comunicações processuais no TCU. A esse respeito, destacam-se o art. 179, do Regimento Interno do TCU (Resolução 155, de 4/12/2002) e os arts. 3º e 4º, inciso III, § 1º, da Resolução TCU 170, de 30 de junho de 2004, in verbis:
Regimento Interno/TCU
'Art. 179. A citação, a audiência ou a notificação, bem como a comunicação de diligência, farse-ão:
I - mediante ciência da parte, efetivada por servidor designado, por meio eletrônico, fac-símile, telegrama ou qualquer outra forma, desde que fique confirmada inequivocamente a entrega da comunicação ao destinatário;
II - mediante carta registrada, com aviso de recebimento que comprove a entrega no endereço do destinatário;
III - por edital publicado no Diário Oficial da União, quando o seu destinatário não for localizado'
Resolução/TCU 170/2004
'Art. 3º As comunicações serão dirigidas ao responsável, ou ao interessado, ou ao dirigente de órgão ou entidade, ou ao representante legal ou ao procurador constituído nos autos, com poderes expressos no mandato para esse fim, por meio de:
I - correio eletrônico, fac-símile ou telegrama;
II - servidor designado;
III - carta registrada, com aviso de recebimento;
IV - edital publicado no Diário Oficial da União, quando o seu destinatário não for localizado, nas hipóteses em que seja necessário o exercício de defesa.
Art. 4º. Consideram-se entregues as comunicações:
I - efetivadas conforme disposto nos incisos I e II do artigo anterior, mediante confirmação da ciência do destinatário;
II - realizadas na forma prevista no inciso III do artigo anterior, com o retorno do aviso de recebimento, entregue comprovadamente no endereço do destinatário;
III - na data de publicação do edital no Diário Oficial da União, quando realizadas na forma prevista no inciso IV do artigo anterior.
§ 1º O endereço do destinatário deverá ser previamente confirmado mediante consulta aos sistemas disponíveis ao Tribunal ou a outros meios de informação, a qual deverá ser juntada ao respectivo processo.'
23. Bem se vê, portanto, que a validade da citação via postal não depende de que o aviso de recebimento seja assinado pelo próprio destinatário da comunicação, o que dispensa, no caso em tela, a entrega do AR em 'mãos próprias'. A exigência da norma é no sentido de o Tribunal verificar se a correspondência foi entregue no endereço correto, residindo aqui a necessidade de certeza inequívoca. 
24. Não é outra a orientação da jurisprudência do TCU, conforme se verifica dos julgados a seguir transcritos:
'São válidas as comunicações processuais entregues, mediante carta registrada, no endereço correto do responsável, não havendo necessidade de que o recebimento seja feito por ele próprio'. (Acórdão 3648/2013-TCU-Segunda Câmara, Relator Min. José Jorge) ;
'É prescindível a entrega pessoal das comunicações pelo TCU, razão pela qual não há necessidade de que o aviso de recebimento seja assinado pelo próprio destinatário. Entregandose a correspondência no endereço correto do destinatário, presume-se o recebimento da citação.' (Acórdão 1019/2008-TCU-Plenário, Relator Min. Benjamin Zymler) ;
'As comunicações do TCU, inclusive as citações, deverão ser realizadas mediante Aviso de Recebimento - AR, via Empresa Brasileira de Correios e Telégrafos, bastando para sua validade que se demonstre que a correspondência foi entregue no endereço correto.' (Acórdão 1526/2007-TCU-Plenário, Relator Min. Aroldo Cedraz) .
25. A validade do critério de comunicação processual do TCU foi referendada pelo Supremo Tribunal Federal, nos termos do julgamento do MS-AgR 25.816/DF, por meio do qual se afirmou a desnecessidade da ciência pessoal do interessado, entendendo-se suficiente a comprovação da entrega do 'AR' no endereço do destinatário:
'Ementa: agravo regimental. Mandado de segurança. Desnecessidade de intimação pessoal das decisões do Tribunal de Contas da União. Art. 179 do Regimento Interno/TCU. Intimação do ato impugnado por carta registrada, iniciado o prazo do art. 18 da Lei 1.533/51 da data constante do aviso de recebimento. Decadência reconhecida. Agravo improvido.
O envio de carta registrada com aviso de recebimento está expressamente enumerado entre os meios de comunicação de que dispõe o Tribunal de Contas da União para proceder às suas intimações.
O inciso II do art. 179 do Regimento Interno do TCU é claro ao exigir apenas a comprovação da entrega no endereço do destinatário, bastando o aviso de recebimento simples.'
Da ausência de resposta do responsável Francisco das Chagas Dissica Valério Tomaz à última citação
26. No caso vertente, a citação do responsável Francisco das Chagas Dissica Valério Tomaz se deu em endereço da advogada que o representava, provenientes da base de dados da Receita Federal, sistema custodiado pelo TCU. A entrega do ofício citatório nesse endereço ficou comprovada.
	Comunicação: Ofício 13079/2019- Secomp-4 (peça 55) 
Data da Expedição: 05/12/2019
Data da Ciência: 09/12/2019 (peça 56) 
Nome do advogado/procurador: Amanda Gouveia Moura
Nome Recebedor: Juan S. Arruda Vieira
Observação: Ofício enviado para o endereço do responsável, conforme pesquisa na base de dados no sistema da Receita Federal, custodiada pelo TCU.
Fim do prazo para a defesa: 2/6/2020

	Comunicação: Edital 1583/2020- Secomp-4 (peças 63-64) 
Data da Expedição: 28/09/2020
Data da Ciência: 29/09/2020 (peça 64) 
Nome do advogado/procurador: Maria Auxiliadora dos Santos Benigno
Observação: não houve resposta.

27. Nos processos do TCU, a ausência de resposta não leva à presunção de que seriam verdadeiras todas as imputações levantadas contra os responsáveis, diferentemente do que ocorre no processo civil, em que a revelia do réu opera a presunção da verdade dos fatos narrados pelo autor (Acórdão 1009/2018-TCU-Plenário, Relator Min. Bruno Dantas; 2369/2013 - Plenário, Relator Min. Benjamin Zymler e 2449/2013 - Plenário, Relator Min. Benjamin Zymler) . Dessa forma, a avaliação da responsabilidade do agente não pode prescindir da prova existente no processo ou para ele carreada. 
28. Ao não apresentar sua defesa, o responsável deixou de produzir prova da regular aplicação dos recursos sob sua responsabilidade, em afronta às normas que impõem aos gestores públicos a obrigação legal de, sempre que demandados pelos órgãos de controle, apresentar os documentos que demonstrem a correta utilização das verbas públicas, a exemplo do contido no art. 93 do Decreto-Lei 200/1967: 'Quem quer que utilize dinheiros públicos terá de justificar seu bom e regular emprego na conformidade das leis, regulamentos e normas emanadas das autoridades administrativas competentes.' 
29. Mesmo as alegações de defesa referentes à última citação não sendo apresentadas, considerando o princípio da verdade real que rege esta Corte, procurou-se buscar, em manifestações do responsável na fase interna desta Tomada de Contas Especial, se havia algum argumento que pudesse ser aproveitado a seu favor. 
30. Entretanto, não foram apresentados argumentos de defesa na fase interna (peça 1, p. 162) .
31. Ademais, ainda em privilégio ao princípio da verdade real, faz-se necessário avaliar se as alegações de defesa trazidas à peça 33 seriam capazes de elidir as irregularidades objetos da citação proposta na peça 66.
32. Contudo, essas alegações não elidem as irregularidades, visto que já foram analisadas pelo Ministério da Integração Nacional no Relatório Complementar de TCE 001/2019 (peça 51, P. 5-10) , que considerou que essas defesas não trouxeram argumentos e documentos que elidissem a irregularidade relativa à execução física. Segue trecho desse Relatório de TCE:
'Não apresentou documentos que comprovassem o atingimento integral dos objetivos pactuados. Embora o Sr. Francisco das Chagas Dissica Valério Tomaz tenha prestado contas, a Sedec considerou que as informações prestadas não foram suficientes para atestar o atingimento dos objetivos de algumas metas. Com base nos apontamentos da área técnica, a partir do relatório fotográfico, não foi possível averiguar a entrega dos medicamentos e das telhas.'
33. Sendo assim, mesmo observando essa defesa (peça 33) , persiste a irregularidade.
34. Voltando ao silêncio do responsável em relação à última citação, em se tratando de processo em que a parte interessada não se manifestou acerca das irregularidades imputadas, não há elementos para que se possa efetivamente aferir e reconhecer a ocorrência de boa-fé na conduta do responsável, podendo este Tribunal, desde logo, proferir o julgamento de mérito pela irregularidade das contas, conforme os termos dos §§ 2º e 6º do art. 202 do Regimento Interno do TCU. (Acórdão 2064/2011-TCU-Primeira Câmara (relator Min. Ubiratan Aguiar) , 6.182/2011 - 1ª Câmara (relator Min. Subs. Weder de Oliveira) , 4.072/2010 - 1ª Câmara (Relator Min. Valmir Campelo) , 1.189/2009 - 1ª Câmara (Relator Min. Subs. Marcos Bemquerer Costa) , 731/2008 - Plenário (Relator Min. Aroldo Cedraz) .
35. Dessa forma, o responsável Francisco das Chagas Dissica Valério Tomaz deve ter suas contas julgadas irregulares, com sua condenação ao débito apurado nestes autos.
Da revelia do responsável Joaquim Neto Cavalcante Monteiro
36. Na instrução de peça 17, foram propostas a citação e a audiência do Sr. Joaquim Neto Cavalcante Monteiro, conforme a seguir:  
'[CITAÇÃO solidária com Francisco das Chagas Dissica Valério Tomaz]
42. Ocorrência: não comprovação da boa e regular aplicação dos recursos federais recebidos pelo município de Eirunepé/AM, por meio do Termo de Compromisso 149/2012 (Siafi 672676) , firmado com o Ministério da Integração Nacional, cujo objeto era a 'execução de ações de socorro, assistência às vítimas e restabelecimento de serviços essenciais', conforme Portaria 425, de 23/7/2012. 
 (...) 
45.1 Conduta: não comprovar a boa e regular aplicação dos recursos públicos federais dos recursos federais transferidos por força do Termo de Compromisso 149/2012 (Siafi 672676) , firmado com o Ministério da Integração Nacional, cujo objeto era a 'execução de ações de socorro, assistência às vítimas e restabelecimento de serviços essenciais', conforme Portaria 425, de 23/7/2012 da Portaria nº 425/2012, no montante de R$ 521.760,00, quando, por imposição legal, deveria fazê-lo. 
 (...) 
[AUDIÊNCIA]
48. Ocorrência: não apresentação da prestação de contas dos recursos recebidos pelo município de Eirunepé/AM, por meio do Termo de Compromisso 149/2012 (Siafi 672676) , firmado com o Ministério da Integração Nacional, cujo objeto era a 'execução de ações de socorro, assistência às vítimas e restabelecimento de serviços essenciais', conforme Portaria 425, de 23/7/2012. 
 (...) 
52.1 Conduta: deixar de apresentar a prestação de contas do Termo de Compromisso 149/2012 (Siafi 672676) , no valor de R$ 521.760,00, quando deveria fazê-lo por obrigação legal.' 
37. O Sr. Joaquim Neto Cavalcante Monteiro foi devidamente notificado da citação e da audiência, conforme Ofício de peça 22 e Aviso de Recebimento - AR (peça 24) .
38. Frise-se que a notificação desse responsável se deu em endereço da Prefeitura Municipal de Eirunepé/AM (peça 20, p. 4) , ainda no ano de 2016, quando ele ainda era prefeito desse município. A entrega do ofício citatório nesse endereço ficou comprovada (peças 22 e 24) .
39. Mesmo com a notificação, esse responsável ficou silente, colocando-se na condição de revel para todos os efeitos, dando-se prosseguimento ao processo, de acordo com o art. 12, § 3º, da Lei 8.443/1992.
40. Apesar da revelia, em nome do princípio da verdade material, cabe avaliar se os elementos trazidos nas alegações de defesa de Francisco das Chagas Dissica Valério Tomaz (peça 33) repercutem nas irregularidades imputadas ao Sr. Joaquim Neto Cavalcante Monteiro. Essas alegações repercutem em parte, pelo menos em relação à irregularidade objeto de citação, senão vejamos.
41. Em relação à irregularidade objeto de audiência (omissão no dever de prestar contas) , as alegações de defesa (peça 33) não trazem alteração alguma à visão acerca da irregularidade e da responsabilidade, visto que o prazo de prestação de contas venceu na gestão do Sr. Joaquim Neto Cavalcante Monteiro (gestor de 2013 a 2016) , e ele, além de não encaminhar a prestação de contas no prazo estipulado no termo de convênio (vide item 9, do Relatório de TCE, de peça 1, p. 162) , ou fora desse prazo, não demonstrou ter tomado medidas para o resguardo do patrimônio público, ou outras medidas que demonstrassem a impossibilidade de prestar contas. Ressalte-se que o período de vigência do ajuste foi de 2/8/2012 a 1º/8/2013 e o prazo para prestação de contas se encerrou em 30/9/2013 (peça 1, p. 142) .
42. Já em relação à irregularidade objeto de citação (não comprovação da boa e regular gestão dos recursos) , observa-se que o Sr. Joaquim Neto Cavalcante Monteiro não deve ser responsabilizado, pois: 
	a) os recursos do convênio foram utilizados pelo gestor antecessor, ainda no ano de 2012 (peça 33, p. 33-38) ;
	b) a não comprovação da regular gestão dos recursos imputada ao Sr. Joaquim Neto Cavalcante Monteiro se deveu à omissão no dever de prestar contas, pelo valor total repassado (peça 33) ;
	c) as falhas de não comprovação que persistiram na última citação (peça 52) e no Relatório Complementar de TCE 001/2019 (peça 51) se relacionaram apenas à não apresentação de documentos que provassem entrega de medicamentos e telhas, gerando débito por valor parcial do convênio; ou seja, a não comprovação derivada da omissão foi sanada, restando apenas uma não comprovação parcial gerada pela insuficiência dos documentos apresentados pelo Sr. Francisco das Chagas Dissica Valério Tomaz para comprovar parte da execução dos itens previstos no plano de trabalho; seguem trechos do Relatório Complementar de TCE 001/2019 (peça 51) e da Instrução (peça 52) :
'[Relatório Complementar de TCE 001/2019 (peça 51) ]
Não apresentou documentos que comprovassem o atingimento integral dos objetivos pactuados. Embora o Sr. Francisco das Chagas Dissica Valério Tomaz tenha prestado contas, a Sedec considerou que as informações prestadas não foram suficientes para atestar o atingimento dos objetivos de algumas metas. Com base nos apontamentos da área técnica a partir do relatório fotográfico, não foi possível averiguar a entrega dos medicamentos e das telhas.
[Instrução (peça 52) ]
11. A nova irregularidade apresentada foi a 'não apresentação de provas documentais para comprovação do atingimento dos objetivos pactuados, no que diz respeito às metas, telhas e medicamentos', imputando débito no valor de R$ 148.960,00, na data original de 5/9/2012. 
12. O instaurador fez a seguinte análise: 'na execução do ajuste, o ente desenvolveu atividades de defesa civil em conformidade com o cumprimento do objeto pactuado, todavia não apresentou provas documentais para comprovação do atingimento dos objetivos, no que diz respeito às metas 'telhas' e 'medicamentos'.
12.1. 'Nos autos constam relatório fotográfico difuso, não representativo de todas as ações desenvolvidas, bem como a relação de beneficiários apresentada assemelha-se à lista cadastral, vez que não identificou o objeto distribuído, nem mesmo conteve a assinatura do recebedor dos materiais assistenciais, assim inviabilizando e inferência do atingimento dos objetivos'.
12.2. Assim, conclui:
a) favorável a aprovação das ações desenvolvidas pelo ente, que demonstram cumprimento do objeto e atingimento dos objetivos concomitantemente, totalizando um montante de R$ 373.676,26; 
b) desfavorável a aprovação das ações desenvolvidas pelo ente, que não demonstram cumprimento do objeto e atingimento dos objetivos concomitantemente, totalizando um montante de R$ 148.960,00;
13. Como visto, da análise da documentação enviada a título de prestação de contas, o concedente reprovou despesas no valor de R$ 148.960,00, de modo que não estamos mais tratando de omissão no dever de prestação de contas, mas sim de execução parcial do objeto, por não haver comprovação da execução das metas 'telhas' e 'medicamentos'. 
13.1. O Plano de Trabalho previa o fornecimento de telhas no valor de R$ 76.000,00 e fornecimento de medicamentos no valor de R$ 43.200,00 (peça 1, p. 36-42) , entretanto, conforme relação de pagamentos de peça 33, p. 24, consta que foram adquiridas telhas no valor de R$ 105.760,00. Consta que não foram apresentadas provas documentais para comprovação do atingimento dos objetivos, vez que não se identificou o objeto distribuído, nem mesmo conteve a assinatura do recebedor dos materiais assistenciais, assim inviabilizando e inferência do atingimento dos objetivos.
14. As citações já realizadas no processo foram devidas à omissão no dever de prestar contas, imputando-se débito pelo valor total, de forma que para dar prosseguimento ao processo devem ser realizadas novas citações, agora pela execução parcial do objeto.
15. Conforme relação de pagamentos de peça 33, p. 24, os pagamentos relativos aos itens questionados foram realizados em 5/9/2012, durante a gestão do primeiro prefeito, de modo que a responsabilidade pelo débito deve ser atribuída exclusivamente ao ex-Prefeito, Sr. Francisco das Chagas Dissica Valério Tomaz, afastando a responsabilidade do Sr. Joaquim Neto Cavalcante Monteiro, já que os bens não foram pagos na sua gestão.' (grifei) 
	d) sendo assim, a irregularidade ocasionadora de débito que persistiu não foi ocasionada pelo Sr. Joaquim Neto Cavalcante Monteiro, mas pelo Sr. Francisco das Chagas Dissica Valério Tomaz, que apresentou documentos gerados na execução do ajuste os quais não foram suficientes para comprovar a regular execução física de parte dos itens previstos no plano de trabalho; repare-se que, mesmo que o Sr. Joaquim Neto Cavalcante Monteiro tivesse prestado contas no prazo regular, a documentação que ele teria a apresentar (gerada na execução do ajuste, ocorrida antes de sua gestão) seria a mesma apresentada pelo Sr. Francisco das Chagas Dissica Valério Tomaz, de modo que a omissão não contribuiu para o débito que persiste nestes autos.
43. Ante o exposto, persistindo a falha objeto da audiência (omissão do dever de prestar contas) , deve-se, além de considerar revel o Sr. Joaquim Neto Cavalcante Monteiro:
	a)  julgar irregulares suas contas, nos termos dos arts. 1º, inciso I, 16, inciso III, alínea a, da Lei 8.443/1992;
	b) aplicar, individualmente, ao responsável, a multa prevista no art. 58, inciso I, da Lei 8.443/1992.
Prescrição da Pretensão Punitiva
44. Vale ressaltar que a pretensão punitiva do TCU, conforme Acórdão 1441/2016-TCU-Plenário, Relator Min. Benjamin Zymler, que uniformizou a jurisprudência acerca dessa questão, subordina-se ao prazo geral de prescrição indicado no art. 205 do Código Civil, que é de dez anos, contado da data de ocorrência da irregularidade sancionada, nos termos do art. 189 do Código Civil, sendo este prazo interrompido pelo ato que ordenar a citação, a audiência ou a oitiva do responsável.
45. No caso em exame, não ocorreu a prescrição, uma vez que:
	a) em relação ao Sr. Francisco das Chagas Dissica Valério Tomaz, a irregularidade sancionada ocorreu em 5/9/2012, e o ato de ordenação da citação ocorreu em 22/10/2019 (peça 54) ;
	b) em relação ao Sr. Joaquim Neto Cavalcante Monteiro, a irregularidade sancionada ocorreu em 30/9/2013, e o ato de ordenação da audiência ocorreu em 18/11/2016 (peça 19) ."
21.	Diante do exposto, a SecexTCE propõe ao Tribunal (peças 84 a 86) : 
	21.1. acolher parcialmente as alegações de defesa do Sr. Francisco das Chagas Dissica Valério Tomaz;
	21.2. julgar irregulares, nos termos dos arts. 1º, inciso I, 16, inciso III, alínea a, da Lei 8.443/1992, as contas do responsável Joaquim Neto Cavalcante Monteiro;
	21.3. julgar irregulares, nos termos dos arts. 1º, inciso I, 16, inciso III, alíneas b e c, da Lei 8.443/1992, c/c os arts. 19 e 23, inciso III, da mesma Lei, as contas do responsável Francisco das Chagas Dissica Valério Tomaz, condenando-o ao pagamento da quantia de R$ 148.960,00 (cento e quarenta  e oito mil e novecentos e sessenta reais) , com a fixação do prazo de quinze dias, a contar da notificação, para comprovar, perante o Tribunal (art. 214, inciso III, alínea a, do Regimento Interno/TCU) , o recolhimento da dívida ao Tesouro Nacional, atualizada monetariamente e acrescida dos juros de mora, calculados a partir de 5/9/2012 até a data do recolhimento, na forma prevista na legislação em vigor;
	21.4. aplicar ao Sr. Francisco das Chagas Dissica Valério Tomaz a multa prevista no art. 57 da Lei 8.443/1992; 
	21.5. aplicar, ao Sr. Joaquim Neto Cavalcante Monteiro, a multa prevista no art. 58, inciso I, da Lei 8.443/1992;
	21.6. autorizar, desde logo, nos termos do art. 28, inciso II, da Lei 8.443/1992, a cobrança judicial das dívidas, caso não atendidas as notificações;
	21.7. autorizar, caso requerido, nos termos do art. 26 da Lei 8.443/1992 c/c o art. 217 do Regimento Interno/TCU, o parcelamento das dívidas em até 36 (trinta e seis) parcelas mensais e sucessivas, sobre as quais incidirão os correspondentes acréscimos legais (débito: juros e atualização monetária; multa: atualização monetária) , esclarecendo aos responsáveis que a falta de pagamento de qualquer parcela importará no vencimento antecipado do saldo devedor, sem prejuízo das demais medidas legais
	21.8. encaminhar cópia da deliberação que vier a ser proferida, bem como do relatório e do voto que a fundamentarem, ao Procurador-Chefe da Procuradoria da República no Amazonas, com fulcro no § 3º do art. 16 da Lei 8.443/1992 c/c o § 7º do art. 209 do Regimento Interno/TCU, para adoção das medidas que entender cabíveis, bem como aos responsáveis e ao Ministério da Integração Nacional, para ciência.
22.		O Ministério Público junto ao Tribunal, representado pelo Subprocurador-Geral Paulo Soares Bugarin, manifestou-se de acordo com a proposta de encaminhamento da unidade técnica (peça 88) .
	É o Relatório.

Márcia Caroline Milleo Laredo (OAB/AM 8.936), Thara Natache Calegari Carioca (OAB/AM 8.456), Amanda Gouveia Moura (OAB/AM 7.722), Lívia Rocha Brito (OAB/AM 6.474), Fábio Nunes Bandeira de Melo (OAB/AM 4.331), Bruno Vieira da Rocha Barbirato (OAB/AM 6.975) e Maria Auxiliadora dos Santos Benigno (OAB/AM A-619).

Subprocurador-Geral Paulo Soares Bugarin.

TOMADA DE CONTAS ESPECIAL. TERMO DE COMPROMISSO. AÇÃO EMERGENCIAL PARA ATENDER ÀS FAMÍLIAS ATINGIDAS PELA CHEIA DE 2012. OMISSÃO NO DEVER DE PRESTAR CONTAS E NÃO COMPROVAÇÃO DA CORRETA APLICAÇÃO DOS RECURSOS NO OBJETO PACTUADO. CITAÇÃO E AUDIÊNCIA DOS RESPONSÁVEIS. INTEMPESTIVIDADE NÃO JUSTIFICADA NA APRESENTAÇÃO DA PRESTAÇÃO DE CONTAS. FALTA DA DEMONSTRAÇÃO DA REGULARIDADE DO EMPREGO DOS RECURSOS PÚBLICOS NA FINALIDADE ACORDADA. CONTAS IRREGULARES, COM DÉBITO E MULTA.

TOMADA DE CONTAS ESPECIAL (TCE)

Secretaria de Controle Externo de Tomada de Contas Especial (SecexTCE).

Trago à apreciação deste Colegiado Tomada de Contas Especial instaurada pelo então Ministério da Integração Nacional, tendo como responsáveis os ex-prefeitos Srs. Francisco das Chagas Dissica Valério Tomaz (gestão 2009-2012) e Joaquim Neto Cavalcante Monteiro (gestão 2013-2016) , em decorrência da omissão no dever de prestar contas dos recursos repassados ao Município de Eirunepé/AM por força do Termo de Compromisso 149/2012, tendo por objeto a "execução de ações de socorro, assistência às vítimas e restabelecimento de serviços essenciais" (peça 1, p. 46) .
2.	Segundo o Plano de Trabalho, o ajuste compreendia ações de socorro, assistência e restabelecimento. Para tanto, havia a previsão de aquisição de combustíveis, cestas básicas de alimentos, medicamentos, telhas e pregos, bem como o aluguel de embarcação (peça 1, p. 6/13) . 
3.	Por meio da Portaria/MI 425, de 23/7/2012, o órgão concedente autorizou o empenho e repasse de recursos ao Município de Eirunepé/AM, no valor de R$ 521.760,00, para a execução das ações previstas no Termo de Compromisso 149/2012 (peça 1, p. 46) , o que foi efetivado mediante a ordem bancária 2012OB800268, de 13/8/2012 (peça 1, p. 72) .
4.	Mediante despacho que constitui a peça 16, determinei a realização da citação solidária dos Srs. Francisco das Chagas Dissica Valério Tomaz e Joaquim Neto Cavalcante Monteiro, para que recolhessem o valor ora apurado e/ou apresentassem alegações de defesa acerca da omissão no dever de prestar contas dos recursos transferidos ao Município de Eirunepé/AM, por meio da Portaria/MI 425/2012, bem assim pela não comprovação da boa e regular aplicação do montante em foco.
5. 	Em atendimento à solicitação efetuada pelo Sr. Francisco das Chagas Dissica Valério Tomaz, concedi prorrogação de prazo por 30 dias para apresentação de sua defesa, a contar da data da notificação do teor do despacho exarado (peça 30) . Em resposta, o aludido ex-Prefeito apresentou sua defesa e carreou aos autos documentos com o objetivo de demonstrar a boa e regular gestão dos recursos públicos (peça 33) . Por sua vez, apesar de ter sido devidamente notificado, o Sr. Joaquim Neto Cavalcante Monteiro quedou-se silente e deixou transcorrer in albis o prazo para apresentar sua manifestação, caracterizando-se sua revelia. 
6.	Em vista disso, e considerando que tais elementos atinentes à prestação de contas da avença não foram submetidos ao crivo do controle interno, a unidade técnica propôs, preliminarmente, enviar o material para análise conclusiva do então Ministério da Integração Nacional. Adicionalmente, sugeriu que os presentes autos fossem sobrestados até o recebimento do exame realizado pelo aludido ministério (peça 34) , o que foi acolhido pelo Acórdão 4301/2018-TCU-Segunda Câmara (peça 37) , mediante o qual foi determinado à aludida Pasta Ministerial, que, no prazo de 90 (noventa) dias, enviasse manifestação conclusiva ao TCU acerca da análise da prestação de contas apresentada pelo Sr. Francisco das Chagas Dissica Valério Tomaz, referente à aplicação dos recursos repassados por meio do Termo de Compromisso 149/2012 (Siafi 672.676) .
7.	Em resposta à diligência realizada por meio do Ofício 1074/2018 (peça 38) , foi encaminhado a esta Corte de Contas o Relatório de Tomada de Contas Especial Complementar, que concluiu pela não apresentação de provas documentais para comprovação do atingimento dos objetivos
pactuados, no que diz respeito às metas, "telhas" e "medicamentos", no montante de R$ 148.960,00  (peça 51, p. 5-9) . Ato contínuo, foi realizada nova citação do Sr. Francisco das Chagas Dissica Valério Tomaz (peça 59) , desta feita, pela inexecução parcial do objeto pactuado. Todavia, o responsável não apresentou novos elementos de defesa.
8.	Após a análise do referido Relatório Complementar e dos elementos de defesa apresentados apenas pelo Sr. Francisco das Chagas Dissica Valério Tomaz, bem como da documentação juntada aos autos a título de prestação de contas do ajuste, a Secretaria de Controle Externo de Tomada de Contas Especial - SecexTCE, unidade técnica que deu prosseguimento à instrução destes autos, em síntese, propôs ao Tribunal: considerar revel o Sr. Joaquim Neto Cavalcante Monteiro, julgando irregulares as suas contas e aplicando-lhe a multa prevista no art. 58, inciso I, da Lei 8.443/1992; e julgar irregulares as contas do Sr. Francisco das Chagas Dissica Valério Tomaz, condenando-o ao pagamento do débito apurado e da multa proporcional ao dano causado ao erário. O Ministério Público junto ao TCU manifestou-se de acordo com o encaminhamento sugerido pela unidade instrutiva.
9.	Anuo ao entendimento uniforme dos pareceres acostados aos autos, sem prejuízo de tecer algumas considerações.  
10.	A respeito da documentação de prestação de contas, cabe registrar que ela é insuficiente para comprovar a correta aplicação da totalidade dos recursos públicos no objeto pactuado, tal como concluíram o órgão concedente (peça 51) , a unidade especializada (peças 84 a 86) e o MP/TCU (peça  88) , nos termos consignados no Relatório precedente. 
11.	Segundo o Plano de Trabalho do ajuste, com a enchente dos rios no Município de Eirunepé/AM, ocorrida em 2012, muitas famílias tiveram danos consideráveis nas condições de habitação, produção e agropecuária. Foram 1.032 desabrigados, 1.523 desalojados e 6.017 afetados (peça 1, p. 6) . Para implementar o objeto do ajuste, no item "socorro e assistência" foram fixadas as metas de aluguel de embarcação, aquisição de combustíveis, cestas básicas de alimentos e medicamentos; e no item "restabelecimento", metas de aquisição de telhas e pregos (peça 1, p. 7/8) . 
12.	O órgão concedente indicou ao convenente a documentação técnica e financeira necessária à prestação de contas final dos recursos públicos do Termo de Compromisso 149/2012 (peça 1, p. 92) . Dentre os documentos técnicos, o convenente deveria encaminhar a relação de beneficiários das ações de socorro e assistência, contendo nome completo, podendo apresentar ainda as seguintes informações: endereço completo, número de telefone, dados documentais, fotos e outros materiais que comprovassem a doação dos materiais e a prestação do serviço. No aspecto financeiro, em síntese, foram exigidas cópia das medições, notas fiscais, recibos, relação de pagamentos, extrato da conta bancária específica, demonstrativo de execução da receita e da despesa e relatório da execução físico- financeira.
13.	Na documentação de prestação de contas, apresentada intempestivamente pelo Sr. Francisco das Chagas Dissica Valério Tomaz, prefeito que executou a avença, não constou a relação de beneficiários das ações emergenciais pactuadas na avença, fato que levou o concedente a concluir pelo não alcance dos objetivos do Termo de Compromisso assinado, que era de amenizar as condições adversas causadas às famílias afetadas pela inundação dos rios de Eirunepé em 2012.     
14.	Ainda que constem dos autos cópias de notas fiscais e fotos que indicam, em tese, a aquisição de bens/produtos previstos no ajuste, no presente caso, é preciso demonstrar que tais bens/produtos efetivamente foram adquiridos com os recursos públicos federais do Termo de Compromisso e, sobretudo, doados à população atingida com a enchente de 2012.
15.	A relação dos beneficiários das ações emergenciais constitui peça essencial para assegurar a efetividade das mencionadas ações acordadas no Termo de Compromisso, e, juntamente com os comprovantes de despesa e extratos bancários, serve para evidenciar o nexo de causalidade entre os recursos públicos federais repassados ao convenente e a execução das ações de defesa civil então acordadas. 
16.	No Plano de Trabalho, o responsável apenas quantificou, talvez por meio de estimativa, o número de pessoas atingidas pela enchente dos rios de Maués (1.032 desabrigados, 1.523 desalojados e 6.017 afetados; peça 1, p. 6) , porém, na prestação de contas final, deveria apresentar relação nominal dos beneficiários vítimas do desastre, como prova da fiel execução das ações emergenciais ajustadas e do cumprimento dos objetivos do Termo de Compromisso. 
17.	No que se refere aos documentos de despesa, o concedente apurou divergências entre os quantitativos de bens/produtos informados no Plano de Trabalho, na nota fiscal e no relatório de execução físico-financeira, que fragilizam a credibilidade dos dados lançados e comprometem afirmar a regularidade na execução das despesas e destinação dos bens/produtos. A título de exemplo, a meta de fornecimento de telhas era de 4.000 unidades, no Plano de Trabalho, a um custo total de R$ 76.000,00 (peça 1, p. 8) , porém, na nota fiscal consta um gasto total com telhas de R$ 105.760,00 (peça 33, p. 24) . 
18.	Assim e considerando que toda a gestão dos recursos do Termo de Compromisso 149/2012 foi realizada pelo Sr. Francisco das Chagas Dissica Valério Tomaz, sendo ele que, na condição de gestor público, tem o ônus de demonstrar o correto emprego das verbas federais recebidas, a teor das disposições dos arts. 70, parágrafo único, da Constituição Federal, 93 do Decreto-lei 200/1967 e 66 do Decreto 93.872/1986, suas contas devem ser julgadas irregulares, com a imposição do débito apurado e da multa prevista no art. 57 da Lei 8.443/1992, diante da gravidade dos fatos ora narrados.
19.	Por sua vez, quanto ao Sr. Joaquim Neto Cavalcante Monteiro, o prazo para prestação de contas se encerrou em 30/9/2013 (peça 1, p. 142) , ou seja, quando já tinha iniciado a sua gestão como Prefeito de Eirunepé/AM.
20.	Como tenho ressaltado, a omissão no dever de prestar contas de recursos federais recebidos mediante convênio ou instrumento congênere, como o que ora se examina, impede a comprovação da regular aplicação daquela verba, situação que configura presunção juris tantum da existência de débito. 
21.	Para além do acima descrito, a não apresentação da prestação de contas de verba federal encerra ofensa ao princípio da transparência, conforme destacado no enunciado abaixo, colhido na ferramenta jurisprudência selecionada:
 (Acórdão 2256/2017-TCU-Primeira Câmara, relator ministro Walton Alencar Rodrigues) 
 "A omissão no dever de prestar contas significa não somente descumprimento da Constituição e da legislação em vigor, mas também violação da transparência na prática dos atos de gestão, ausência de comprovação da lisura no trato com a coisa pública e presunção de que a totalidade dos recursos públicos federais transferidos ao convenente tenha sido integralmente desviada." 
22.	Ademais, nos termos do Enunciado 230 da Súmula de Jurisprudência do TCU: 
"Compete ao prefeito sucessor apresentar a prestação de contas referente aos recursos federais recebidos por seu antecessor, quando este não o tiver feito e o prazo para adimplemento dessa obrigação vencer ou estiver vencido no período de gestão do próprio mandatário sucessor, ou, na impossibilidade de fazê-lo, adotar as medidas legais visando ao resguardo do patrimônio público." (grifo acrescido) 
23.	Como já bem vincado no Verbete acima descrito, o prefeito sucessor deveria ter adotado medidas tendentes a buscar o ressarcimento do dano ao erário, tais como: solicitação da instauração de Tomada de Contas Especial junto ao órgão concedente, impetração de Ação Civil Pública, de Ação de Ressarcimento de Dano, ou ainda, de representação junto ao Ministério Público Federal. 
24.	Neste processo, o responsável, a quem competia apresentar a prestação de contas, manteve-se silente, restando caracterizada sua revelia, de acordo com o art. 12, § 3º, da Lei 8.443/1992. Dessa forma, uma vez que o Sr. Joaquim Neto Cavalcante Monteiro não carreou aos autos elementos capazes de demonstrar que adotou, de forma efetiva, medidas tendentes a buscar o ressarcimento do dano ao erário, cabe julgar irregulares as suas contas e aplicar-lhe penalidade pecuniária, a qual deve ser fundamentada no inciso I do art. 58 da Lei 8.443/1992.
25.	Por fim, anoto que as multas sugeridas aos responsáveis nos itens 18 e 24, retro, podem ser aplicadas, eis que no presente caso não houve a incidência da prescrição da pretensão punitiva do TCU, nos moldes do Acórdão 1441/2016-TCU-Plenário (relator Ministro Benjamin Zymler e Redator Ministro Walton Alencar Rodrigues) e do exame realizado pela unidade técnica nos itens 44 e 45 da instrução reproduzida no relatório precedente.  
  	Nesse contexto, voto por que seja adotada a deliberação que ora submeto a este Colegiado.
T.C.U., Sala das Sessões, em 12 de julho de 2022.
MARCOS BEMQUERER COSTA
Relator